最高法院刑事判決　　　　　　九十六年度台上字第四七八０號
上　訴　人　台灣高等法院高雄分院檢察署檢察官
上　訴　人
即　被　告　甲○○
被　　　告　乙○○
上列上訴人等因被告等違反毒品危害防制條例等罪案件，不服台
灣高等法院高雄分院中華民國九十六年一月四日第二審判決（九
十五年度重上更(七)字第四○號，起訴案號：台灣高雄地方法院檢
察署八十六年度偵字第二五六三八號、偵緝字第九五四號），提
起上訴，本院判決如下：
    主  文
原判決撤銷，發回台灣高等法院高雄分院。
    理  由
本件原判決撤銷第一審關於甲○○部分之科刑判決，改判依想像
競合犯、行為時牽連犯從一重仍論處上訴人即被告甲○○以販賣
毒品罪刑，與連續犯行使偽造私文書罪刑，並定其應執行之刑（
無期徒刑），及維持第一審諭知被告乙○○無罪之判決，駁回檢
察官在第二審之上訴，固非無見。
惟查：（一）刑法部分條文於民國九十四年二月二日修正公布，
九十五年七月一日施行。其第五十五條規定之牽連犯廢除後，對
於目前實務上以牽連犯予以處理之案例，依立法理由之說明，在
適用上，得視其具體情形，分別論以想像競合犯或數罪併罰，予
以處斷。是原經評價為牽連犯之案件，如其二行為間具有行為局
部之同一性，或其行為著手實行階段可認為同一者，得認與一行
為觸犯數罪名之要件相侔，而改評價為想像競合犯。至於不可認
為一行為者，若依實質競合予以併罰，不無刑罰過度評價，依社
會通念，並不符合刑罰公平原則，當亦難以一行為一罪論處。於
此，倘所發生之數個犯罪行為，在犯罪之性質上，或依吾人日常
生活經驗之見解上，其前後行為，在形態上雖屬分別獨立，但從
同一法益之侵害性而言，因具一定程度之關連性，可認為一方吸
收他方之犯罪行為，遂置他方於不論，較為適當，應可依吸收犯
理論，認屬實質上一罪關係，而僅包括的論以一罪。販賣毒品罪
，原不以販入之後復行賣出為必要，祇要以營利為目的將毒品販
入，縱尚未賣出，仍屬販賣既遂；其營利販入後賣出一次者，同
認屬一個販賣行為。販賣毒品與運輸毒品二罪間，於牽連犯之規
定刪除前，祇能謂有方法結果之牽連關係，應依牽連犯從一重論
處（本院四十二年台上字第四一○號、七十三年台覆字第一七號
判例參照）。牽連犯之規定刪除後，其販賣與運輸毒品之各犯罪
行為間應為如何評價，因營利販入未及賣出或賣出一次之當該販
賣行為，各與運輸行為間之評價是否相同，得否依其情形，改評
價為想像競合犯科刑上之一罪或吸收犯實質上之一罪（本院二十
二年上字第五五一五號判例參照），抑或均認為實質競合之數罪
併罰，即饒堪研求。原判決既認定甲○○意圖營利，在大陸地區
廣東省深圳某處販入毒品海洛因一包，與毛國權（已判決確定）
基於共同運輸管制物品海洛因之犯意聯絡，於甲○○將之分裝成
三包後，著由毛國權自香港搭機夾帶運輸至高雄小港機場為警查
獲。理由並說明甲○○所為，係觸犯販賣毒品罪、共同運輸毒品
罪及私運管制物品進口罪；所犯運輸毒品與私運管制物品進口二
罪為想像競合犯，並與所犯販賣毒品罪有牽連犯之關係，應從一
重之販賣毒品罪論處。然原審判決時，刑法修正條文已施行，原
判決於為新舊法之比較適用，未併就與罪刑有關之牽連犯、刑法
第二十八條共同正犯之修正（屬於法律變更，非純屬文字之修正
），綜其全部罪刑之結果而為比較說明，自屬判決不適用法則之
違法。（二）關於想像競合犯之新舊刑法比較，孰於行為人有利
，應先就所犯新刑法各罪，定一法定刑較重之條文，再就所犯舊
刑法各罪，定一法定刑較重之條文，然後再就此較重之新舊法條
比較其輕重，以為適用之標準。本件原判決既認定：甲○○行為
當時（八十四年十一月十六日），係一行為觸犯肅清煙毒條例第
五條第一項之運輸毒品罪與懲治走私條例第十二條、第二條第一
項之私運管制物品進口罪二罪名之想像競合犯；而甲○○為上開
犯罪行為後，肅清煙毒條例於八十七年五月二十日修正公布為毒
品危害防制條例，於第二條規定海洛因為第一級毒品，第四條第
一項規定「運輸第一級毒品者，處死刑或無期徒刑；處無期徒刑
者，得併科新台幣一千萬元以下罰金」，而肅清煙毒條例第五條
第一項規定「運輸毒品者，處死刑或無期徒刑」；另懲治走私條
例於九十一年六月二十六日修正公布，依修正該條例第二條第一
項規定之走私物品進口罪，與修正前第二條第一項之規定相比較
，修正後之法律處罰較重。如若無訛，則原判決之適用法律，應
先就肅清煙毒條例第五條第一項之罪、九十一年六月二十六日修
正公布前之懲治走私條例第二條第一項之罪，定一較重之條文，
再就毒品危害防制條例第四條第一項之罪（該條例於九十二年七
月九日「全文」修正公布，九十三年一月七日施行，應屬法律變
更，原判決疏未併就行為時法、中間法及裁判時法為比較說明）
、九十一年六月二十六日修正公布後之懲治走私條例第二條第一
項之罪，定一較重之條文，然後再就各次較重之條文比較其輕重
，適用有利於甲○○之條文。乃原判決未按上述方法予以比較，
而先以毒品危害防制條例第四條第一項與肅清煙毒條例第五條第
一項，九十一年六月二十六日修正公布之懲治走私條例第二條第
一項與其前之懲治走私條例第二條第一項，分別比較其輕重，適
用肅清煙毒條例第五條第一項、九十一年六月二十六日修正公布
前之懲治走私條例第二條第一項，然後再就肅清煙毒條例第五條
第一項、九十一年六月二十六日修正公布前懲治走私條例第二條
第一項之罪，定較重之肅清煙毒條例第五條第一項，以為論處甲
○○之適用，自有不適用法則之違法。（三）事實之認定，應憑
證據，如未能發現相當證據，或證據不足以證明，自不能以推測
或擬制之方法，以為裁判基礎。原判決雖認甲○○意圖營利，販
入前揭毒品海洛因，乃論以犯肅清煙毒條例第五條第一項之販賣
毒品罪。然甲○○始終否認有販賣犯行，即與甲○○同往大陸深
圳地區之共犯毛國權亦以共同運輸毒品罪判刑確定，原判決理由
並未說明憑以認定甲○○係以意圖營利為目的，而購入前揭毒品
之證據。僅於理由乙、壹、四（六）說明：「毒品海洛因之危害
社會日益嚴重，治安機關對於查緝非法販賣毒品工作，無不嚴格
執行，設若無利可圖，衡情一般人當無甘冒被查獲移送法辦、負
擔重刑嚴懲之風險。甲○○專程前往大陸深圳地區購得七百十三
餘公克之毒品海洛因交予毛國權私運入台，查扣數量之多，顯非
供一己吸食之用，其甘冒被查獲擔負重刑之風險，走私上開數量
甚鉅之毒品海洛因，係為圖利販賣所用而販入該毒品」云云，自
屬臆測，不無判決不載理由及所載理由矛盾之違法。（四）供述
證據，有屬於事實之肯定者，有屬於事實之否定者，即其內容，
有不明或疑義者，有參差或矛盾者，有一部不實者，何者為可採
，何者為不可採，乃證據之評價，固屬事實審法院自由判斷之職
權，但此項職權之行使，依刑事訴訟法第一百五十五條第一項之
規定，仍應受客觀存在之經驗法則與論理法則之支配，方為適法
。是事實審法院於為供述證據之評價時，應斟酌案內一切情形，
本於推理作用而為綜合判斷，以定其取捨。如其基本事實之供述
與真實性無礙時，仍非不可採為證據，不得僅將案內各項供述證
據予以割裂觀察，認其一有不符，即謂全部不可採信。原判決既
謂「證人毛國權於偵審中均證稱被告乙○○與甲○○商量，準備
出國遊玩並購買海洛因，在深圳時甲○○有拿一小包毒品給乙○
○，乙○○到香港時攜帶數十萬元港幣等語，就乙○○如何攜帶
鉅額港幣至香港與甲○○及毛國權會合，並在酒店內由甲○○交
付一部分海洛因與乙○○等基本事實之供述前後一致；又甲○○
先行前往柬埔寨，再於八十四年十一月十四日在香港機場酒店與
毛國權會面，乙○○、朱雪娥夫婦亦適時抵達機場酒店，乙○○
並不否認甲○○曾交與一包物品，且乙○○既稱到香港度蜜月，
何以會選在機場酒店與毛國權、甲○○會合，且僅在香港停留二
、三天即與甲○○、毛國權同機返台，均有可疑」。卻又以毛國
權嗣後於更審中改稱：「甲○○說要下樓等朋友拿錢，向何人拿
錢我不知道」，以及否認其知悉甲○○交付予乙○○之物為毒品
，不知乙○○是否知悉購買毒品一事等翻異前供之情詞，遽爾全
盤否定毛國權就其所為前揭基本事實供述一致之證言為不可採；
復以「毛國權所運輸之毒品海洛因數量七百餘公克，無資料可證
明是否須花費數十萬元港幣始能在深圳購得，縱認乙○○攜帶數
十萬元港幣至香港，亦不能推定即為甲○○販入海洛因之金錢」
，以及徒憑證人朱雪娥於原審亦證稱：甲○○在香港有交付一包
東西給乙○○帶回台灣，但那是「紅、藍寶石」，要贈與其親戚
云云，於未究明實情前，即遽認係為避免海關查驗、課稅或處分
，率而憑以論斷乙○○未參與共犯運輸毒品犯行之認定，殊難謂
無悖乎經驗法則及論理法則之違法。（五）原判決理由乙、壹之
七說明甲○○冒領「翁榮鄉」之身分證、護照，僅在掩飾其通緝
犯身分，避免為警查獲，未有持偽造身分證、護照以供走私、運
輸毒品入境販賣牟利之犯罪意思。其持冒領之護照出境，行使使
公務員登載不實事項於公文書，在客觀上難認與販賣毒品行為間
，有何不可分離之密切關係，所犯販賣毒品及行使偽造私文書二
罪間，犯意各別，行為互異，應予分論併罰，固非無由。然事實
欄卻記載係為掩飾自己之真實身分，以免日後遭查緝，即不無事
實認定與理由說明不相適合之違誤。以上，或為上訴意旨所指摘
，或為本院得依職權調查之事項，應認原判決（包括公訴人認有
裁判上一罪關係之行使偽造私文書部分）仍有撤銷發回更審之原
因。
據上論結，應依刑事訴訟法第三百九十七條、第四百零一條，判
決如主文。
中　　華　　民　　國　九十六　年　　九　　月　　六　　日
                      最高法院刑事第六庭
                          審判長法官  呂　潮　澤
                                法官  孫　增　同
                                法官  吳　　　燦
                                法官  李　英　勇
                                法官  張　祺　祥
      本件正本證明與原本無異
                                      書  記  官
中　　華　　民　　國　九十六　年　　九　　月　　十　　日
                                                      Ｑ
